【裁判字號】    92,上易,551
【裁判日期】    920917
【裁判案由】    清償借款等
【裁判全文】
臺灣高等法院民事判決  九十二年度上易字第五五一號
    上  訴  人    乙○○
                  甲○○
    右  一  人
    訴訟代理人    卓瑞香
    兼 右 二人
    訴訟代理人    丙○○
    被 上 訴人    遠東國際商業銀行股份有限公司
    法定代理人    徐旭東
    訴訟代理人    何建忠
右當事人間請求清償借款等事件，上訴人對於中華民國（下同）九十二年四月十七日
臺灣臺北地方法院九十二年訴字第一二○七號第一審判決提起上訴，本院於九十二年
九月三日言詞辯論終結，判決如左：
    主      文
原判決關於命上訴人乙○○及甲○○連帶給付部分，及命上訴人丙○○給付超過「就
繼承林錦堂遺產所得範圍內為給付」部分；暨訴訟費用之裁判均廢棄。
右開廢棄部分，被上訴人在第一審之訴駁回。
其餘上訴駁回。
第一、二審訴訟費用由上訴人丙○○負擔。
    事      實
甲、上訴人方面：
一、聲明：(一)原判決廢棄。(二)駁回被上訴人在第一審之訴。
二、陳述：
(一)、訴外人即上訴人之父林錦堂於八十八年七月十四日向被上訴人借款新台幣（下同
    ）八十萬元（上訴人誤為八十八萬元），期限七年，按年息百分之十三．三六計
    算利息，林錦堂於九十一年二月十八日死亡，生前繳款至九十一年二月十日止，
    尚積欠被上訴人所訴請之本金、利息、違約金。
(二)、上訴人等三人確為林錦堂之法定繼承人，其中上訴人乙○○及甲○○已依民法第
    一千一百七十四條第二項規定，於期限內以書面向台灣桃園地方法院聲明拋棄繼
    承，並經該法院於九十一年四月二十五日以桃院丁民繼愛字第二三０號函知准予
    備查，從而，上訴人乙○○及甲○○自不繼受本件債務。又上訴人丙○○亦依民
    法第一千一百五十六條第一項規定，於期限內開具遺產清冊呈報台灣桃園地方法
    院，聲請限定繼承，業經該法院以九十一年度繼字第二七六號裁定，並經公示催
    告，被上訴人未於期限內報明其債權，且為上訴人丙○○所不知，依民法第一千
    一百六十二條之規定，被上訴人僅得就賸餘遺產，行使其權利。故上訴人等三人
    對系爭借款債務不負連帶清償責任。
乙、被上訴人方面：
一、聲明：駁回上訴。
二、陳述：除與原判決記載相同者，茲引用之外，補稱：
(一)、對上訴人主張拋棄繼承、限定繼承部分不爭執。
(二)、上訴人對其父林錦堂債務部分早已知悉。
丙、本院依職權向台灣桃園地方法院調閱九十一年度繼字第二三０號卷。
    理      由
一、被上訴人起訴主張：上訴人之被繼承人林錦堂於八十八年七月十四日向被上訴人
    借款八十萬元，約定期限七年，按年息百分之十三．三六計算利息（機動利率）
    ，應按月平均攤還本息，並在每月十日付款；如未按期償還時，借款人即喪失期
    限之利益。遲延清償時，其逾期六個月以內者，按上開利率百分之十，超過六個
    月者，按原利率百分之二十加付違約金。嗣林錦堂於九十一年二月十八日死亡，
    其生前僅繳款至九十一年二月十日止，上訴人三人係其法定繼承人，應繼受上述
    債務並連帶負責。爰依借款契約之約定，求為判決命上訴人連帶給付本金五十八
    萬五千四百九十元，及自九十一年二月十日起至清償日止，按年息百分之十三．
    三三計算之利息，暨自九十一年三月十一日起至清償日止，其逾期在六個月以內
    按上開利率百分之十；逾期在六個月以上者，就超過部份按上開利率百分之二十
    計算之違約金。
二、上訴人則以：上訴人乙○○及甲○○已依民法第一千一百七十四條第二項規定，
    於期限內以書面向台灣桃園地方法院聲明拋棄繼承而不繼受本件債務。而上訴人
    丙○○亦依民法第一千一百五十六條第一項規定，於期限內開具遺產清冊呈報台
    灣桃園地方法院，聲請限定繼承，被上訴人未於期限內報明其債權，且為上訴人
    丙○○所不知，依民法第一千一百六十二條之規定，被上訴人僅得就賸餘遺產，
    行使其權利等語，資為抗辯。
三、查，被上訴人主張之前開事實，業據其提出消費者小額貸款契約書、
    繼承系統表為證，並為上訴人所不爭執，自堪信為真正。
四、按繼承人得拋棄其繼承權。前項拋棄，應於知悉其得繼承之時起二個月內以書面
    向法院為之。並以書面通知因其拋棄而應為繼承之人。但不能通知者，不在此限
    。繼承之拋棄，溯及繼承開始時發生效力。民法第一千一百七十四條、第一千一
    百七十五條分別定有明文。次按繼承人得限定以因繼承所得之遺產，償還被繼承
    人之債務。繼承人有數人，其中一人主張為前項限定之繼承時，其他繼承人視為
    同為限定之繼承。為限定之繼承者，其對於被繼承人之權利、義務，不因繼承而
    消滅。民法第一千一百五十四條亦有明文。惟限定繼承之繼承人，仍應繼承被繼
    承人之債務全額，僅以因繼承所得之遺產為限度，負償還責任，即限定繼承人非
    無債務，僅其責任有限而已。限定繼承債權人，得就債權全額為裁判上及裁判外
    一切請求。惟債權人起訴請求，繼承人如提出限定繼承之抗辯時，法院應為保留
    的給付（於繼承財產限度內為給付）之判決。此有最高法院八十六年度台上字第
    二五八號判決意旨可供參照。
五、上訴人等三人固為林錦堂之法定繼承人，惟其中乙○○及甲○○業已依民法第一
    千一百七十四條第二項規定，於知悉其得繼承之時起二個月內以書面向台灣桃園
    地方法院聲明拋棄繼承，並經該法院於九十一年四月二十五日以桃院丁民繼愛字
    第二三０號函知准予備查在案，此經調取該卷核閱無誤。是則，上訴人乙○○及
    甲○○對被繼承人林錦堂之本件債務，自無繼受其債務而應連帶負清償責任之餘
    地。又上訴人丙○○亦依前開民法第一千一百五十六條第一項規定，於期限內開
    具遺產清冊呈報台灣桃園地方法院，聲請限定繼承，經該法院以九十一年度繼字
    第二七六號裁定為公示催告，有該裁定在卷可稽；依前開說明，自應為上訴人丙
    ○○應於繼承被繼承人林錦堂遺產所得範圍內為給付之判決。至上訴人丙○○另
    抗辯：被上訴人未於公示催告期限內報明其債權，且為上訴人丙○○所不知，依
    民法第一千一百六十二條之規定，被上訴人僅得就賸餘遺產，行使其權利云云；
    惟依其申報限定繼承時所提出之林錦堂遺產清冊（置卷外）載明尚欠被上訴人債
    務達六○一五九○元，足見上訴人丙○○明知被繼承人林錦堂有本件債務，自無
    上開規定之適用。
六、從而，被上訴人依消費借貸及繼承之法律關係，請求上訴人連帶給付本金五十八
    萬五千四百九十元，及約定之利息、違約金，僅於請求上訴人丙○○「就繼承林
    錦堂遺產所得範圍內為給付」部分，為有理由，應予准許；超過部分則應予駁回
    。原審就超過上開應准許部分，為上訴人敗訴之判決，自有未洽。上訴意旨就此
    部分指摘原判決不當，求予廢棄改判，為有理由。至於上開應准許部分，原審判
    命上訴人丙○○給付，核無違誤；上訴意旨求予廢棄，為無理由，應予駁回。
七、本件事證已臻明確，兩造其餘之陳述及提出之攻擊防禦方法，核與判決結果不生
    影響，爰不一一審酌，附此敘明。
八、據上論結，本件上訴為一部有理由，一部無理由，判決如主文。
中      華      民      國    九十二    年      九      月     十七     日
                                民事第三庭
                                    審判長法  官  張  宗  權
                                          法  官  陳  永  昌
                                          法  官  吳  秀  美
正本係照原本作成。
不得上訴。
中      華      民      國    九十二    年      九      月     十九     日
                                          書記官  常  淑  慧


司法院資訊處製作；財團法人民間司法改革基金會備份。
